【裁判字號】    98,重訴,403
【裁判日期】    990407
【裁判案由】    分割共有物
【裁判全文】
臺灣臺中地方法院民事判決             98年度重訴字第403號
原      告  丙○○
訴訟代理人  許世欣
被      告  乙○○
訴訟代理人  甲○○
上列當事人間請求分割共有物事件，本院於民國99年3月24日言
詞辯論終結，判決如下：
    主    文
兩造共有坐落台中縣梧棲鎮○○段四０二地號、田、面積三七三
四平方公尺土地，應分割如附圖方案甲所示：編號Ａ部分面積二
八００平方公尺分歸原告取得，編號Ｂ部分面積九三四平方公尺
分歸被告取得。
訴訟費用由被告負擔四分之一；餘由原告負擔。
    事實及理由
壹、原告主張：
一、坐落台中縣梧棲鎮○○段402地號、田、面積3,734平方公尺
    之土地（下稱系爭土地），為兩造所共有，原告所有之應有
    部分為4分之3、被告所有之應有部分為4分之1。系爭土地共
    有人間並無不能分割之約定，為便於土地之有效利用，原告
    乃向被告請求終止公同共有關係，協議分割系爭土地，由於
    共有人間無法協議分割，且起訴前曾經本院沙鹿簡易庭調解
    不成立，爰依民法第824條第2項之規定訴請裁判分割共有物
    ，分割方法如附圖甲案所示等語。
二、對被告抗辯之陳述：
    系爭土地為都市計畫內農業區，因經過農地重劃，成為耕作
    用地，故系爭土地東臨農路，以便農作物運輸，西為溝渠，
    以便農作物灌溉，依原告建議之分割方案，係一邊接農路，
    一邊接灌溉水，有利農耕。被告所建議之分割方法，將使被
    告分得之土地與溝渠不通，除使其無法灌溉外，並使原告分
    得之土地一部分與農路不相接，不但雙方皆不便，不利於農
    耕，且更與重劃相關法令不符。原告所建議之分割方法，使
    被告分得之農地面約寬8公尺，長度120公尺，應可以耕作。
    且依原告提出之耕耘機規格，其長度為4公尺，寬2公尺，縱
    被告使用耕耘機，亦可迴轉，並無不能耕作之情事。何況農
    地重劃之農路，一般只有6公尺寬，故若依原告分割方案，
    被告分得臨路面寬8公尺之土地，必能耕作，絕非如被告所
    云無法耕作之情形。至於「被告指摘原告分割系爭之土地使
    成為長條型」，本案系爭之土地本來就是長條型，被告面積
    本來就小，除如此分割外，應無其他方法。況系爭土地附近
    之農地分割方法亦多係如此分割成長條狀，使一邊接農路，
    一邊接灌溉水，有利農耕。是原告不同意採被告所提之分割
    方案，再由被告補償原告之分割方法。
貳、被告則以：
一、同意裁判分割系爭土地，惟不同意原告之分割方案。如依原
    告所提之分割方法，被告分得之土地面臨道路，面寬只有8
    公尺，長度120公尺，成為細長條型，實無法耕作，不是很
    合理之分割方案。原告主張依其方案分割，耕耘機可以迴轉
    ，惟原告提出之耕耘機為昔日老舊機型，目前都是使用大型
    耕耘機，是依原告所提之分割方案，被告若使用耕耘機，無
    法迴轉。
二、被告提出之分割方案如下：
    系爭土地，面寬32公尺，依附圖乙案分割，兩造各分得面寬
    16公尺，被告持分4分之1，長度分配60公尺，故如附圖乙案
    所示，編號A部分歸原告；編號B部分歸被告等語，資為抗辯
    。並聲明：請求依附圖乙案分割，編號A部分歸原告所有；
    編號B部分歸被告所有。
、本院之判斷：
一、原告主張系爭土地為兩造所共有，原告應有部分為4分之3、
    被告應有部分為4分之1，兩造就系爭土地並無不分割之約定
    ，系爭土地亦無因物之使用目的，或法令規定不能分割之情
    形，兩造對於分割方法無法獲得協議等事實，業據原告提出
    土地登記謄本及地籍圖謄本為證，復為被告所不爭執，堪信
    原告此部分主張屬實。
二、按各共有人，除法令另有規定外，得隨時請求分割共有物。
    但因物之使用目的不能分割或契約訂有不分割之期限者，不
    在此限，民法第823條第1項定有明文。查系爭土地並無因物
    之使用目的，或法令規定不能分割之情形，兩造對於系爭土
    地亦無不分割之約定，惟就分割方法無法獲得協議，原告請
    求分割系爭地，應予准許。次按共有物之分割，依共有人協
    議之方法行之。分割之方法不能協議決定，或於協議決定後
    因消滅時效完成經共有人拒絕履行者，法院得因任何共有人
    之請求，命為下列之分配：一以原物分配於各共有人。但各
    共有人均受原物之分配顯有困難者，得將原物分配於部分共
    有人。二原物分配顯有困難時，得變賣共有物，以價金分配
    於各共有人；或以原物之一部分分配於各共有人，他部分變
    賣，以價金分配於各共有人。以原物為分配時，如共有人中
    有未受分配，或不能按其應有部分受分配者，得以金錢補償
    之，民法第824條第1項、第2項、第3項定有明文。查系爭土
    地呈東南、西北走勢，其形狀如附圖所示呈長方形，本院於
    98年11月5日到場勘驗時，系爭土地為空地，現狀雜草叢生
    ，其東南側臨約6公尺寬之柏油道路，西北側則臨灌溉水溝
    ，系爭土地之南、北兩邊鄰地均蓋有建物等情，有勘驗筆錄
    及現場照片在卷可憑（見本院卷第25至29頁）。經查：
 （一）系爭土地如依原告所提出如附圖所示之甲案分割，原告
       、被告依序分得編號A、B部分，按比例尺計算結果，A
       、B部分臨東南側之柏油道路寬度依序約為23.4公尺、7
       .8公尺，通行道路甚為便利，其價值應屬相當。雖被告
       分得部分面臨道路寬度僅約7.8公尺，似乎對被告不利，
       惟系爭土地依比例尺計算結果，其長、寬各約為120公尺
       、31.2公尺，原即呈長方形，且被告就系爭土地之所有
       權應有部分僅4分之1，被告分得之土地因此呈長條狀，
       此為先天之限制，附近土地之細分亦無可避免有有類似
       之情形，此有原告提出之地籍圖謄本在卷可憑。因此，
       各按兩造應有部分之比例分得臨路之面寬，似無不公平
       之處。如依被告所提附圖乙案所示之方案分割，兩造分
       得之土地臨東南側柏油道路之寬度雖相同，惟原告就系
       爭土地之應有部分為4分之3，其分得之土地臨路部分與
       其應有部分比例不相當，且其分得之土地形狀不方正，
       位於被告分得附圖乙案編號B之西北側部分將形成死角，
       對原告不利。被告雖表明依其方案分割願補償原告，但
       原告不同意，法院能否強制原告同意按被告之方案分割
       ，並接受被告之補償？如被告就系爭土地之應有部分僅
       有8分之1，或更少時，被告主張分得之土地面臨道路之
       寬度應與原告相同，並願補償，其思考點有無不同？本
       院認為系爭土地之分割，恐怕不能僅要求臨路之寬度，
       尚需考慮其他利害關係。
（二）系爭土地如依原告所提出之如附圖所示甲案分割，被告分
      得編號B部分，臨路之寬度約有7.8公尺，出入無虞，且依
      原告提出之小型耕耘機之長寬各為4.35公尺、1.95公尺（
      見本院卷第58、59頁），尚無不能迴轉操作之情形。縱使
      一般大型耕耘機，亦無證據顯示有不能迴轉操作之情形。
      況被告如果在意耕作，依原告提出之方案，被告分得附圖
      編號B部分土地，其西側臨灌溉溝渠，便於引水灌溉；反
      之，依被告所提如附圖所示乙案分割，被告分得編號B之
      土地，未臨西北側之灌溉溝渠，無法引用溝渠之水源灌溉
      ，是被告所提分割方案並不適當。
（三）綜上所述，本院審酌系爭土地之使用現狀、整體利用之效
      益、各共有人之利益、兩造所提如附圖所示甲、乙分割方
      案之優劣及兩造之意願等情，認以附圖甲案所示分割方案
      分割系爭土地，應屬可採，爰分割為如主文第一項所示。
三、末按分割共有物事件，本質上並無訟爭性，兩造本可互換地
    位，由任一共有人起訴請求分割，均無不可；本件原告請求
    分割雖有理由，但如由被告負擔全部費用，顯有失公平，是
    本院酌量兩造之情形，認訴訟費用宜由兩造依應有部分比例
    分擔，併此敘明。
肆、訴訟費用負擔之依據：民事訴訟法第78條、第80條之1。
中    華    民    國    99    年    4     月    7     日
                  民事第三庭  法  官  黃渙文
以上正本係照原本作成
如對本判決上訴，須於判決送達後20日內向本院提出上訴狀（須
附繕本）。
中    華    民    國    99    年    4     月    7     日
                              書記官

司法院資訊處製作；財團法人民間司法改革基金會備份。
